ACORDAO-COMPLETO-2512624

ACÓRDÃO 788/2022 ATA 4/2022 - SEGUNDA CÂMARA

VISTOS, relatados e discutidos estes autos de tomada de contas especial instaurada pelo extinto Ministério do Desenvolvimento Social e Agrário em razão da impugnação parcial de despesas afetas ao Termo de Parceria 6/2010 (Siconv 751082) , celebrado com Ação Brasileira pela Nutrição e Direitos Humanos (ABRANDH) ;
ACORDAM os Ministros do Tribunal de Contas da União, reunidos em sessão da Segunda Câmara, ante as razões expostas pelo Relator, em:
9.1. julgar regulares com ressalva as contas de Marília Mendonça Leão (XXX.475.131-XX) , dando-lhe quitação, com fundamento nos arts. 1º, inciso I, 16, inciso II, e 18, da Lei 8.443/1992;
9.2. remeter cópia deste acórdão ao Ministério da Cidadania e à responsável.

Tomada de Contas Especial instaurada pelo extinto Ministério do Desenvolvimento Social em decorrência da impugnação parcial de despesas do Termo de Parceria 6/2010, celebrado com a Ação Brasileira pela Nutrição e Direitos Humanos.

Segunda Câmara

Secretaria Nacional de Segurança Alimentar e Nutricional (extinta).

3. Responsáveis: Ação Brasileira pela Nutrição e Direitos Humanos (05.195.852/0001-03); Marilia Mendonça Leão (XXX.475.131-XX).

13.1. Ministros presentes: Augusto Nardes (na Presidência), Bruno Dantas (Relator) e Antonio Anastasia.
13.2. Ministro-Substituto presente: Marcos Bemquerer Costa.

BRUNO DANTAS

Por registrar as principais ocorrências do processo até o momento, resumindo os fundamentos das peças acostadas aos autos, adoto como relatório, com os ajustes necessários, a instrução da secretaria responsável pela análise da demanda (peça 165) , a qual contou com a anuência do corpo diretivo da unidade (peças 166-167) :
"INTRODUÇÃO
1. Trata-se de Tomada de Contas Especial instaurada pelo então Ministério do Desenvolvimento Social e Agrário, em desfavor de Marília Mendonça Leão (CPF 303.475.13115) , em razão da impugnação parcial de despesas do Termo de Parceria 006/2010, Siconv 751082 (peça 2, p. 121-139) , celebrado com Ação Brasileira pela Nutrição e Direitos Humanos - ABRANDH (CNPJ 05.195.852/0001-03) , tendo por objeto 'o apoio à capacitação de conselheiros para impulsionar a integração dos Estados, Distrito Federal e Municípios ao Sistema de Segurança Alimentar e Nutricional - SISAN e analisar o estágio de implementação do Sistema nas três esferas, com vistas à elaboração de subsídios para o planejamento de ações e a construção dos pactos de gestão pelo direito humano à alimentação no âmbito da Política Nacional de Segurança Alimentar e Nutricional', conforme Plano de Trabalho (peça 2, p. 17-57) , cuja denominação resumida do objeto utilizada pelo Concedente é 'Promover a Capacitação de 2000 conselheiros e gestores para impulsionar a integração dos Estados, Distrito Federal e Municípios ao Sistema Nacional de Segurança alimentar e Nutricional'.
HISTÓRICO
2. O Termo de Parceria 006/2010 (Siconv 751082) foi firmado originalmente no valor de R$ 1.196.354,00, à conta do concedente, sem previsão de contrapartida da convenente, com vigência estipulada, conforme cláusula sétima, para o período de 31/12/2010 (data de publicação do seu extrato no DOU, peça 2, p. 141) até 31/11/2011, e previa a apresentação da prestação de contas em até 60 dias a partir da data final, tendo sido a vigência prorrogada até 30/11/2012, por meio do Termo Aditivo 01 (peça 2, p. 221-223) . Os recursos foram liberados por meio das ordens bancárias:
	Ordem Bancária
	Valor (R$) 
	Data
	Peça 2, pág.

	2011OB800232
	65.850,00
	20/6/2011
	143

	2011OB800233
	63.480,00
	20/6/2011
	145

	2011OB800234
	229.820,00
	20/6/2011
	147

	2011OB800235
	390.850,00
	20/6/2011
	149

	2012OB800411
	54.060,00
	3/7/2012
	283

	2012OB800412
	6.300,00
	3/7/2012
	285

	2012OB800413
	385.994,00
	3/7/2012
	287

	Total
	1.196.354,00
	
3. A fiscalização in loco do objeto pelo concedente deu-se na forma de participação em oficinas didáticas presenciais previstas no Plano de Trabalho e destinadas aos beneficiários, conselheiros de segurança alimentar e nutricional, no escopo da oficina nacional de capacitação, realizada em Brasília/DF, e demais oficinas regionais, realizadas nas capitais, cujos resultados foram registrados no Relatório de Monitoramento e Fiscalização de 26/3/2012 (peça 2, p. 227-231) , bem como no expediente de 18/5/2012, referente especificamente à oficina ocorrida em Porto Alegre/RS, em 15/5/2012 (peça 2, p. 233-235) .
4. Consta dos autos análises realizadas sobre relatórios trimestrais de execução apresentados pela convenente, como: Parecer Técnico 097/2011, de 28/11/2011, referente ao período de 24/6/2011 a 22/11/2011 (peça 2, p. 177-219) ; Nota Técnica 24/2012, de 21/5/2012 (peça 2, p. 259-271, repetida na peça 19, p. 259-271) , referente ao trimestre de dezembro de 2011 a fevereiro de 2012; Nota Técnica 002/2013, de 29/1/2013, de 29/1/2013 (peça 2, p. 309-317) , referente ao período de 1º/9/2012 a 30/11/2012.
5. Por meio da Carta 062/2012-ABRANDH, de 19/12/2012 (peça 2, p. 291-297) , a convenente apresenta justificativas para despesas já pagas além do período de vigência e solicita autorização para executar despesas após o encerramento da vigência, tendo sido tais considerações analisadas na Nota Técnica 099/2012, de 21/12/2012 (peça 2, p. 299-307, repetida na peça 19, p. 299) , favorável à autorização.
6. Em 29/1/2013, a convenente encaminhou a prestação de contas, conforme Carta 004/2013 ABRANDH (peça 2, p. 319-321) , complementada pela Carta 010/2013 ABRANDH (peça 2, p. 323-325) , acompanhada dos documentos juntados na referida peça 2 (páginas 327-331) .
7. Após analisar os documentos encaminhados, conforme Nota Técnica 008/2013, de 18/3/2013 (peça 2, p. 333-343) , a área técnica do órgão concedente manifestou-se pela aprovação da prestação de contas. No entanto, a análise efetuada sob a perspectiva da execução financeira apontou a ocorrência de irregularidades, registradas na Nota Técnica 030/2014 (peça 2, p. 345-375) , como a realização de gastos em conta distinta da conta específica, cômputo de gastos que não figuravam nos extratos bancários ou sem os devidos comprovantes de despesas, merecendo destaque as referentes aos apontamentos de auditoria realizada pela 4ª Secex, no Ministério do Desenvolvimento Social e Combate à Fome, no período de 20/9/2010 a 18/3/2011, TC Processo 027.709/20108, referenciados no Relatório condutor do Acórdão 734/2012-TCU-Plenário. Menciona-se a ocorrência de notas fiscais genéricas e com valor global, sem adequada discriminação das despesas, além da alocação de custos no Plano de Trabalho com a contratação de serviços de terceiros para construção da plataforma do curso EAD e com consultores, em contraponto à atestação de capacidade técnica e operacional e de experiência comprovada por parte de profissionais do quadro da entidade parceira.
8. Foi encaminhado à Presidente da entidade o Ofício 372/2014, de 7/4/2014 (peça 2, p. 377, peça 3, p. 1) , solicitando o envio de documentação complementar, esclarecimentos e a devolução de recursos, conforme indicado na referida Nota Técnica 030/2014. A dirigente, por meio de Expediente s/n, de 9/5/2014 (peça 3, p. 9) , informou que a ABRANDH tivera suas atividades encerradas no exercício de 2013, razão pela qual solicitou prorrogação de prazo para atendimento ao referido Ofício 372/2014.
9. Verificou-se também a existência nos autos da Nota de Auditoria-CGU 201406457/002, de 23/5/2014 (peça 3, p. 3-7) , segundo a qual, no curso dos trabalhos de auditoria anual nas contas da Secretaria Nacional de Segurança Alimentar e Nutricional (SESAN) , aquela unidade de Controle Interno solicitou à SESAN que acrescentasse alguns itens de requisições ao que já havia constado da Nota Técnica 030/2014, razão pela qual foi expedida a Nota Técnica Complementar 058/2014, de 5/6/2014 (peça 3, p. 17-29) e o Ofício Complementar 626/2014, de 5/6/2014 (peça 3, p. 11-13) , ao qual a dirigente da ABRANDH respondeu em 5/10/2014, conforme Expediente constante da peça 4, p. 5-47.
10. A análise da resposta se deu na Nota Técnica 013/2015, de 11/2/2015 (peça 4, p. 49-93) , que concluiu pela necessidade de nova notificação à entidade para devolução dos valores indicados, o que foi efetivado pelo Ofício 93/2005, de 12/2/2015 (peça 4, p. 95-97) . Após pedido de agendamento de reunião e de prorrogação de prazo (peça 4, p. 99-101) , autorizado pelo Ofício 299/2015 (peça 4, p. 103-105) , a responsável encaminhou resposta constante da peça 4, p. 125-157, a qual, por determinação contida nos Despachos 081/2015 e 080/2015 (peça 4, p. 159-167 e 179-185) foi submetida a análise para reavaliação detalhando os valores das despesas excedentes, procedida pela Nota Técnica 099/2015, de 30/12/2015 (peça 4, p. 187-205) .
11. Seguiram-se, ao longo de 2016, trocas de comunicações e respectivas análises visando ao esclarecimento de questões suscitadas (peça 4, p. 207-237) , sendo ao final expedida a Nota Técnica 023/2016, de 7/6/2016 (peça 4, p. 239-257) , em que se registrou que algumas inconsistências foram sanadas e outras continuaram pendentes, a saber: despesas administrativas excedentes, despesas não previstas no Plano de Trabalho, pagamento de Vale Transporte e Vale Alimentação, pagamento de Seguro, Bolsa estágio e bilhetes cancelados, sugerindo o encaminhamento de comunicação à ABRANDH para regularizar e esclarecer as inconsistências identificadas, bem como solicitar a devolução do valor de R$ 89.015,51, pelo que foi expedida notificação à ex-Presidente da entidade em 7/7/2016 (peça 4, p. 259-261) .
12. Não se obtendo êxito em solucionar as inconsistências verificadas na prestação de contas ou a restituição dos recursos, o Parecer Financeiro 041/2016, de 12/8/2016 (peça 2, p. 3-13) e o Parecer do Ordenador de Despesas 038/2016, de 19/8/2016 (peça 2, p. 15) , concluíram pela instauração da Tomada de Contas Especial.
13. Consta no quadro do item 26 do Relatório de Tomada de Contas Especial (peça 9) a relação das notificações expedidas visando à regularização das contas e/ou ao ressarcimento do dano e, no item 27, o resumo das análises sobre as manifestações apresentadas em resposta às referidas notificações.
14. No Relatório de Tomada de Contas Especial (peça 9, p. 9) , concluiu-se que o dano apurado foi de R$ 89.015,51, sob a responsabilidade de Marília Mendonça Leão (CPF XXX.475.131-XX) , ex-Presidente da ABRANDH (Gestão 19/6/2008 a 27/3/2013) , em solidariedade com a Ação Brasileira pela Nutrição e Direitos Humanos - ABRANDH, CNPJ 05.195.852/0001-03.
15. O Relatório de Auditoria 641/2018, da Controladoria-Geral da União (peça 19) , também chegou às mesmas conclusões. Após serem emitidos o Certificado de Auditoria e o Parecer do Dirigente de Controle Interno (peça 19, p. 6-8) , bem como o Pronunciamento Ministerial (peça 22) , o processo foi remetido a este Tribunal.
16. Na instrução inicial (peça 24) , analisando-se os documentos contidos nos autos, concluiu-se pela necessidade de realização de diligência saneadora ao Ministério do Desenvolvimento Social, por sua Secretaria-Executiva, a fim de solicitar os seguintes documentos/informações, relacionados à prestação de contas dos recursos referentes ao Termo de Parceria 006/2010, Siconv 751082:
- Cópia dos documentos comprobatórios de despesas (NF/RB/FT, bilhetes, extratos bancários etc.) , referentes à imputação dos débitos mencionados nos itens 6.3, 7.2, 8.4, 9.2, 10.2 e 11.2 da Nota Técnica (NT) 023/2016 (peça 4, p. 239-257) , bem como de demais elementos que serviram de evidências para a responsabilização, inclusive a Nota de Auditoria-CGU 201406457/002.
17. Em cumprimento ao pronunciamento da Secex-TCE (peça 26) , foi realizada diligência proposta na Instrução Inicial, por meio do Ofício 2585/2018-TCU/Secex-TCE, de 29/10/2018 (peça 27) , tendo a Secretária Nacional de Segurança Alimentar e Nutricional-Substituta solicitado prorrogação de prazo para atendimento, conforme Ofício de peça 29, deferida pelo Despacho de peça 30.
18. Em resposta à diligência promovida por esta Secretaria, por meio do Ofício 10/2019/MC/SESAN-ASSESSORIA II (peça 31) , foi encaminhada a Nota 6/2019/SESAN/CGEOF/CO e demais documentos solicitados, juntados nas peças 32 a 127.
19. Na instrução de peça 128, concluiu-se pela necessidade de realizar citação da responsável, em razão das ocorrências e condutas abaixo reproduzidas:
a) Ocorrência: impugnação parcial de despesas do Termo de Parceria 006/2010, Siconv 751082, celebrado com o então Ministério do Desenvolvimento Social e Agrário, tendo por objeto promover a capacitação de 2000 conselheiros e gestores para impulsionar a integração dos Estados, Distrito Federal e Municípios ao Sistema Nacional de Segurança alimentar e Nutricional, decorrente de:
a.1) despesas administrativas excedentes e não justificadas, em relação ao planejado na meta 1.9 do Plano de Trabalho, destinadas a cobrir o pagamento de aluguel de sala e condomínio, telefone, internet, material de consumo e papelaria;
a.2) despesas não previstas no Plano de Trabalho para cobrir o reembolso de gastos com excesso de bagagem de consultor contratado e o pagamento de serviços prestados pela Imprensa Nacional de publicação de extratos no DOU;
a.3) despesas não previstas no Plano de Trabalho destinadas a cobrir pagamentos de vale alimentação e vale transporte a autônomos, cujos contratos celebrados tinham por objeto a prestação de serviços de consultoria técnica específica na área de pesquisa e cuja Cláusula 8ª previa a forma de pagamento dos serviços prestados por valor certo, sem referência a vantagens avulsas, adicionais ao valor pactuado;
a.4) pagamento de mensalidade de seguro de vida a pesquisadores contratados, sem respaldo no Plano de Trabalho e sem apresentação dos respectivos comprovantes;
a.5) pagamento de bolsa estágio, sem previsão no Plano de Trabalho;
a.6) não restituição de valores referentes a bilhetes cancelados de passagens aéreas já pagas.
Valor atualizado do débito em 1º/3/2019: R$ 130.506,63
b) Condutas:
b.1) Sra. Marília Mendonça Leão, CPF XXX.475.131-XX, Ex-Presidente da ABRANDH (Gestão 19/6/2008 a 27/3/2013) :
b.1.1) Pagar despesas administrativas excedentes e não justificadas, em relação ao planejado na meta 1.9 do Plano de Trabalho, destinadas a cobrir o pagamento de aluguel de sala e condomínio, telefone, internet, material de consumo e papelaria;
b.1.2) Pagar despesas não previstas no Plano de Trabalho para cobrir o reembolso de gastos com excesso de bagagem de consultor contratado e serviços prestados pela Imprensa Nacional de publicação de extratos no DOU;
b.1.3) Pagar despesas não previstas no Plano de Trabalho com vale alimentação e vale transporte a autônomos, cujos contratos celebrados tinham por objeto a prestação de serviços de consultoria técnica específica na área de pesquisa e cuja Cláusula 8ª previa a forma de pagamento dos serviços prestados por valor certo, sem referência a vantagens avulsas, adicionais ao valor pactuado;
b.1.4) Pagar mensalidade de seguro de vida a pesquisadores contratados, sem respaldo no Plano de Trabalho e sem apresentação dos respectivos comprovantes;
b.1.5) Pagar de bolsa estágio, sem previsão no Plano de Trabalho;
b.1.6) Não restituir valores referentes a bilhetes cancelados de passagens aéreas já pagas
20. Não foi proposta a citação da entidade convenente, Ação Brasileira pela Nutrição e Direitos Humanos - ABRANDH (CNPJ 05.195.852/0001-03) , beneficiada com parcela dos recursos geridos cujos pagamentos foram considerados irregulares, caracterizando a sua solidariedade, porque referida entidade foi extinta em 2013, tendo a sua situação cadastral baixada em 27/3/2013, conforme pesquisa realizada na base de dados da Receita Federal (peça 96, p. 75-76, 95-101) .
21. Em cumprimento ao pronunciamento de peça 130, foi realizada a citação da responsável mediante o Ofício 1021/2019-TCU/Secex-TCE, de 18/3/2019 (peça 131) , com ciência em 17/4/2019 (peça 132) . A resposta, juntamente com documentação subsidiária, foi encaminhada em 30/4/2019, e se encontra na peça 133.
22. No exame das alegações de defesa e documentação encaminhada pela responsável (peça 135) , persistiram as irregularidades relativas ao pagamento de bolsa estágio, não prevista no plano de trabalho e não restituição de valores referentes a bilhetes de passagens aéreas canceladas, já pagas. Considerando que os elementos constantes dos autos permitiram aferir e reconhecer a boa-fé da responsável, foi proposta a concessão de novo e improrrogável prazo de 15 dias para o recolhimento da importância devida, com fundamento no art. 12, §§ 2º e 3º, Lei 8.443/1992 c/c art. 202, §§ 2º e 4º, RI/TCU, valor original do débito R$ 16.374,66, atualizado até 25/8/2020: R$ 25.185,15.
23. Após anuência das instâncias superiores (peças 136 e 137) e parecer concordante do MP/TCU (peça 138) , foi prolatado o Acórdão 2707/2021-TCU-Segunda Câmara, Relator Ministro Bruno Dantas (peça 141) .
24. A responsável foi notificada do teor do acórdão, por intermédio do Ofício 7543/2021-TCU/Seproc, de 26/2/2021 (peça 148) , recebido em 18/3/2021, por Ivan Souza (peça 149) . Após a ciência, ela encaminhou o documento de peça 150, p. 1-9, intitulado recurso de reconsideração, acompanhado de documentos complementares (peça 150, p. 10-15, peças 151 a 157) .
25. Na análise da documentação, a Secretaria de Recursos (Serur) propôs o seguinte, na instrução de peça 159:
1. receber o expediente como mera petição no âmbito desta Secretaria de Recursos, em razão do não cabimento de recurso e ante a ausência de decisão definitiva de mérito, nos termos dos artigos 201 e 279 do Regimento Interno/TCU, c/c artigo 23 da Resolução/TCU 36/95;
2. receber as peças 150-157 como elementos complementares de defesa, nos termos do parágrafo único do art. 279 do Regimento Interno/TCU;
3. encaminhar os autos ao Gabinete do Exmo. Ministro-Relator Bruno Dantas, com fundamento no artigo 157, § 4º, do Regimento Interno/TCU; e
4. à unidade técnica de origem, dar ciência à peticionária e aos órgãos/entidades interessados do teor do despacho que vier a ser adotado.
26. O Relator do feito, no despacho de peça 164, acatou a proposta da Serur e determinou o retorno dos autos à SecexTCE para análise da defesa apresentada pela responsável.
EXAME TÉCNICO
27. Passa-se à descrição de cada argumento apresentado pela responsável, seguido da respectiva análise técnica.
28. Argumento 1: pagamento de bolsas estágios, sem previsão no Plano de Trabalho (peça 15, p. 2-6) 
28.1. Descrição: afirma a responsável que os estagiários estavam vinculados ao Termo de Parceria 6/2010, projeto SISAN, que incluía o curso à distância, as oficinas nos estados e a pesquisa sobre o SISAN, como atesta o termo de referência das atividades, parte integrante e obrigatória dos contratos dos dois estagiários, Amanda Barroso Lima e Arnaldo Cesar de Castro Rocha, ambos estudantes da Universidade Federal de Brasília, cujos contratos foram celebrados tendo como amparo legal o convênio firmado entre a referida instituição de ensino e a ABRANDH, em 1/9/2011. Por esta razão, a bolsa estágio foi paga com recursos do projeto.
28.1.1. Destaca que a estagiária Amanda Barroso Lima foi contratada por 9 meses (março a novembro de 2012) , e o contrato foi aditivado. Já o estagiário Arnaldo César de Castro Rocha foi contratado por 6 meses (7/3/2012 a 7/9/2012) , contudo, permaneceu somente até o dia 11/5/2012, data em que pediu desligamento.
28.1.2. Ressalta que era rotina administrativa na entidade colar a cópia do comprovante de cada pagamento bancário junto a recibo para facilitar o controle contábil e gerencial. Não obstante, passados 8 anos de extinção da ABRANDH, muitos documentos em papel já não mais existem.
28.1.3. Repete os argumentos oferecidos na peça 133, de que a contratação dos estagiários ocorreu em um período de grande acúmulo de trabalho do projeto, o que gerou a necessidade de mão de obra adicional, especialmente entre os meses de março e junho/2012, período de realização das oficinas presenciais nos estados e reta final do projeto. Os estagiários foram contratados por necessidade de mais pessoal para apoiar o trabalho de campo, bem como por medida de economicidade do projeto, porquanto já havia sido contratado o número de pessoal de nível superior previsto no projeto.
28.1.4. Destaca que o projeto teve o prazo de vigência prorrogado em razão de atraso na transferência da 1ª parcela, pelo MDS (prevista para janeiro/2011 e transferida em junho/2011) , o que provocou atraso em cascata na execução do plano de trabalho. Afirma que não houve má-fé e nem dolo na contratação, apenas interesse em gerar economicidade e eficácia ao projeto.
28.1.5. Defende que o trabalho dos estagiários foi muito importante, tendo em vista que enquanto os pesquisadores estavam em viagens pelos estados para a realização das oficinas (21 em todo o país) , os dois estagiários atendiam as demandas de organização da pesada logística concernente a 21 eventos fora da sede da entidade, realizados no período de quatro meses (março a junho/2012) .
28.1.6. Solicita que o TCU realize uma análise do custo-benefício e avaliação integrada da execução financeira do projeto sobre a despesa em questão, no lugar de uma análise delimitada. Reconhece que a despesa não foi prevista no Plano de Implementação, e que foi um erro realizá-la sem a alteração do plano de trabalho ao MDS, pois, acredita que não haveria óbice. Confessa que não teve a exata noção da inconformidade, por outro lado, argumenta que o valor da despesa é de pequena monta comparada ao valor global do projeto, bem como estava intrinsicamente a ele vinculada. Assim, se errou, foi por uma boa causa (economicidade e eficácia ao termo de parceria) .
28.1.7. Na sequência, faz os seguintes questionamentos:
a) qual foi o dano ao erário causado pela despesa, uma vez que o projeto foi realizado abaixo do orçamento previsto, bem como contou com recursos oriundos da aplicação financeira, e ainda houve devolução de recursos ao final?
b) é justo ela, como pessoa física, devolver recursos que foram efetivamente utilizados para pagamento de dois estudantes que trabalharam de fato?
c) qual seria a ilegalidade essencial da contratação no contexto da legislação referente a termos de parcerias?
d) por que o órgão repassador não fez a supervisão ministerial devida, conforme previsto nos artigos 19 e 20, parágrafo único, do Decreto-Lei 200/1967?
28.1.8. Aduz ainda que a contratação dos estagiários foi informada nos relatórios trimestrais encaminhados ao MDS, e a entidade não recebeu nenhuma visita do ministério, conforme prevê a norma. Retoma ao tema de que errou sem saber e que não foi alertada pelo órgão supervisor, portanto, os supervisores também erraram ao receberem seis relatórios trimestrais de prestação de contas e só respondeu formalmente aos 2º e 6º relatórios, conforme demonstrado no quadro de peça 150, p. 6. Em razão de todo o exposto e de que a finalidade do pagamento ficou demonstrada, apela pelo bom senso e pela capacidade técnica do TCU na análise dos argumentos, mesmo existindo incorreção.
28.2. Análise: na análise anterior, o débito persistiu não pelo fato de a despesa não estar prevista no plano de trabalho do pacto, mas em função de não ter restado devidamente demonstrado que os estagiários efetivamente exerceram as suas atribuições na finalidade do ajuste, tendo em vista que mesmo não fazendo parte dos itens do custo, mas, comprovadamente revertida em favor do ajuste, configuraria desvio de objeto, cuja jurisprudência deste Tribunal, em grande parte dos casos, tem decidido pelo afastamento do débito, a exemplo dos Acórdão 2713/2009-TCU-Plenário, Relator Ministro Valmir Campelo, 1.045/2020-Plenário, Relator Ministro Benjamin Zymler, 4.774/2019-Primeira Câmara, Relator Ministro Vital do Rego, 8.518/2017-Segunda Câmara, Relator Ministro José Múcio Monteiro, 3.204/2019-Primeira Câmara, Relator Ministro Walton Alencar Rodrigues.
28.2.1. Juntamente com os presentes argumentos, a responsável carreou aos autos a cópia do termo de convênio celebrado com a Fundação Universidade de Brasília (FUB) e a ABRANDH com o objeto de receber estagiários da referida fundação, com vistas à complementação educacional dos educandos (peça 151) , bem como os termos de compromissos para estágio e respectivos termos de referência das atividades (peças 152, 154-157) . Nestes últimos, há referência ao apoio a processos de planejamento e organização das atividades do projeto, tais como curso à distância, oficinas e pesquisa sobre o SISAN (Sistema de Segurança Alimentar e Nutricional) , entre outros, como dar suporte logístico necessário para a realização das atividades previstas no projeto. Ocorre que os termos não estão assinados pelos estudantes e pela FUB. Portanto, não estão aptos a comprovar que o gasto se enquadra na finalidade do plano de implementação.
28.2.2. Mesmo se tratando de desvio de finalidade, persiste a responsabilidade da defendente, tendo em vista que o entendimento jurisprudencial desta Corte de Contas é no sentido de que no caso de benefício indevido de pessoa jurídica de direito privado, respondem solidariamente pelo dano ao erário tanto ela quanto os seus dirigentes (Acórdão 2717/2019-TCU-Segunda Câmara, Relator Ministro Aroldo Cedraz, 1.431/2016-TCU-Segunda Câmara, Relator Ministro Augusto Nardes, Súmula-TCU 286/2014) .
28.2.3. Apesar de responderem solidariamente pelo dano ao erário, a pessoa jurídica e seus dirigentes, no presente caso, não foi proposta a citação da ABRANDH, apenas da gestora dos recursos, em razão de a referida entidade ter sido extinta em 2013, antes de sua citação por este Tribunal, e o art. 38 do seu estatuto estabelecer que no caso de dissolução, o patrimônio seria destinado a entidade congênere (peça 33, p. 212-226) . Assim, tomando como parâmetro o Acórdão 6343/2018-TCU-Primeira Câmara, de Relatoria do Ministro Bruno Dantas, em cujo sumário consta que entidade extinta não integra o rol de responsáveis, a referida entidade não foi incluída no polo passivo desta TCE. No mesmo sentido, os Acórdão 2435/2006-TCU-Segunda Câmara, Relator Ministro-Substituto Marcos Bemquerer, 13.385/2020-TCU-Primeira Câmara, Relator Ministro Vital do Rego, 10.202/2020-TCU-Segunda Câmara, Relator Ministro Augusto Nardes) .
28.2.4. O dano causado ao erário questionado pela defendente configurou-se no fato de ter sido realizada despesa não prevista no plano de trabalho do pacto, bem como na falta de comprovação de que os gastos com os estagiários se coadunam com a finalidade do ajuste, conforme demonstrado acima.
28.2.5. Sobre a ausência de dolo ou má-fé nas irregularidades constatadas, registre-se que a ausência dos sobreditos elementos não tem o condão de afastar o débito, mas, tão somente a penalidade de multa (Acórdão 869/2020-TCU-Plenário, Relator Ministro Bruno Dantas, 1.468/2016-TCU-Segunda Câmara, Relator Ministro Substituto André de Carvalho) .
28.2.6. Deste modo, as alegações de defesa não foram suficientes para elidir a irregularidade, devendo ser rejeitadas.
29. Argumento 2: restituição de valores referentes a bilhetes cancelados de passagens aéreas já pagas (peça 150, p. 7-9) 
29.1. Descrição: a defendente aduz que a evidência utilizada para a caracterização da irregularidade foi uma planilha 'bilhetes cancelados' de uma fatura emitida pela empresa Mactur Brasília Ltda., fornecedora das passagens, à época, na qual continha anotações feitas a lápis pela administração da ABRANDH, 'e sem qualquer validação com outros documentos que comprovassem a real utilização do bilhete (...) '. Afirma que referida planilha contém erro, conforme documentos comprobatórios anexos.
29.1.1. Segue, afirmando que todas as passagens mencionadas na planilha dizem respeito à oficina realizada em Manaus, nos dias 24 e 25 de maio de 2012, e o passageiro Márcio Ribeiro consta da lista de assinatura dos participantes (anexo 6) . Além disso, a empresa Trip atesta, em 17/8/2012, que ele efetivamente utilizou o bilhete (anexo 7) . Assinala que para os demais passageiros, não encontrou documentos que comprovassem o uso do bilhete, bem como não encontrou os nomes de Lucirene Costa, Maria Elizabet Ramos, Kleber Pinheiro e Izanilda Ribeiro na lista de presença, o que pode indicar que os bilhetes foram cancelados. Por outro lado, encontrou documentos contábeis que demonstram crédito referente a bilhetes de passagens aéreas da referida oficina, no valor de R$ 1.789,78 (anexo 8) , indicando que houve o reembolso.
29.1.2. Acrescenta que, conforme rotina administrativa da ABRANDH, os valores das passagens canceladas, após feitas as deduções previstas nas regras das empresas aéreas, eram reembolsadas à entidade, na forma de créditos compensados pela agência de viagem, nas viagens seguintes, ou era feito depósito em dinheiro, conforme cada caso. Em face da sobredita entidade estar encerrada há mais de oito anos, ficou impossibilitada de recuperar 100% dos seus arquivos e memórias administrativas, que permitam demonstrar, matematicamente, como foram feitos os cálculos para compensação nas novas compras de passagens e dedução dos valores originais pagos.
29.1.3. De acordo com o cálculo visto à peça 150, p. 8, o valor que restou pendente de comprovação foi R$ 2.733,12, e não R$ 5.441,20 apurado na instrução de peça 128, tendo em vista que foi comprovada a reemissão do bilhete em favor de Márcio Ribeiro, no valor de R$ 918,30, bem como o reembolso de R$ 1.789,78.
29.1.4. Enfatiza ainda que restou demonstrado cumprimento do projeto, bem como a devolução do saldo aos cofres públicos. Além disso, o item relativo a passagens aéreas ficou menor que o previsto no plano de aplicação, em decorrência de a aquisição das passagens ser feita com muita antecedência, visando a obtenção e menores preços, o que gerou uma economia de 15%, conforme quadro demonstrativo, visto à peça 150, p. 8. Em razão de todo o exposto, solicita o julgamento de suas contas regulares.
29.2. Análise: nos documentos encaminhados pela defendente, a título de comprovação de seus argumentos, constam a fatura emitida pela empresa Mactur Brasília Ltda. (peça 150, p. 11) , em que na relação de pretensos passageiros, está incluído o nome de Márcio Ribeiro, com a aposição a lápis, da palavra 'cancelado'; a lista de frequência, na qual contém os dados como nome, cidade, telefone e e-mail preenchidos manualmente, existindo mais um campo destinado à assinatura, sendo que apenas com relação ao participante em questão, o campo está em branco (mesma peça, p. 12) . Contudo, verifica-se na página 13, da mesma, uma declaração da empresa Trip Linhas aéreas, confirmando a viagem do referido participante, com todos os detalhes do voo, tanto com relação ao custo, quanto ao número do bilhete de passagem e, ainda, a cópia do cartão de embarque do voo de ida a Manaus. Desta forma, considera-se procedente o argumento, devendo ser abatido do montante do débito o valor de R$ 918,30.
29.2.1. Com relação ao pretenso reembolso, no valor de R$ 1.789,78, as cópias do balancete analítico de agosto/2012 e do livro diário (peça 150, p. 14-15) confirmam o argumento da responsável. Por outro lado, não há evidências de que a referida importância foi revertida à conta corrente específica do pacto, e incluída no saldo devolvido (v. peça 2, p. 371) . Por esta razão, as alegações não são suficientes para afastar a irregularidade.
30. Verifica-se, deste modo, que os argumentos ora analisados não foram suficientes para afastar as irregularidades remanescentes após a análise de suas alegações de defesa, promovida na instrução de peça 135, quais sejam: pagamento de bolsa sem previsão no plano de trabalho e falta de restituição de valores referentes a bilhetes cancelados de passagens aéreas já pagas, exceto quanto à reemissão do bilhete de passagem em favor de Márcio Ribeiro, no valor de R$ 918,30.
31. Vale ressaltar que a pretensão punitiva do TCU, conforme Acórdão 1441/2016-TCU-Plenário, que uniformizou a jurisprudência acerca dessa questão, subordina-se ao prazo geral de prescrição indicado no art. 205 do Código Civil, que é de 10 anos, contado da data de ocorrência da irregularidade sancionada, nos termos do art. 189 do Código Civil, sendo este prazo interrompido pelo ato que ordenar a citação, a audiência ou a oitiva do responsável. No caso em exame, não ocorreu a prescrição, uma vez as despesas impugnadas datam de 30/3 a 30/11/2012, e o ato de ordenação da citação ocorreu em 17/3/2019 (peça 130) .
32. Não obstante o explicitado no parágrafo anterior, considerando que os elementos constantes dos autos permitiram aferir e reconhecer a boa-fé da responsável, tendo em vista que o objeto pactuado foi cumprido com orçamento abaixo do previsto, o saldo remanescente foi devolvido, e não há evidências de que ela se locupletou com a utilização indevida dos recursos, entende-se que as suas contas devem ser julgadas irregulares, imputando-lhe o débito apurado, sem aplicação de multa.
CONCLUSÃO
33. Em face da análise promovida, propõe-se rejeitar parcialmente os novos elementos de defesa apresentados pela responsável Marília Mendonça Leão, uma vez que não foram suficientes para sanear as irregularidades a ela atribuídas em sua integralidade, tampouco para afastar in totum o débito que lhe fora imputado nos parágrafos 28 e 29 da seção 'Exame Técnico'.
34. Verifica-se ainda que não ocorreu a prescrição da pretensão punitiva. Contudo, considerando que foi possível aferir e reconhecer a boa-fé da responsável, nos termos dos §§ 2º e 3º, art. 202, RI/TCU, deixa-se de propor a aplicação de multa, conforme análise vista nos parágrafos 31 e 32 acima.
35. Tendo em vista que a dívida imposta à responsável não foi recolhida no novo e improrrogável prazo fixado pelo TCU, propõe-se o julgamento pela irregularidade de suas contas, procedendo-se à sua condenação em débito, a ser atualizado monetariamente e acrescido de juros de mora.
PROPOSTA DE ENCAMINHAMENTO
36. Diante do exposto, submetem-se os autos à consideração superior, propondo ao Tribunal:
a) com fundamento nos arts. 1º, inciso I, 16, inciso III, alínea c, da Lei 8.443/1992 c/c os arts. 19 e 23, inciso III, da mesma Lei, e com arts. 1º, inciso I, 209, inciso III, 210 e 214, inciso III, do Regimento Interno, que sejam julgadas irregulares as contas da responsável Marília Mendonça Leão (XXX.475.131-XX) , Presidente da Ação Brasileira pela Nutrição e Direitos Humanos - ABRANDH, no período de 19/6/2008 a 27/3/2013, e condená-la ao pagamento das quantias a seguir especificadas, com a fixação do prazo de quinze dias, a contar da notificação, para comprovar, perante o Tribunal (art. 214, inciso III, alínea 'a', do Regimento Interno) , o recolhimento das importâncias abaixo identificadas aos cofres do Tesouro Nacional, atualizadas monetariamente e acrescidas dos juros de mora, calculados a partir das datas discriminadas, até a data do recolhimento, na forma prevista na legislação em vigor: 
	Valor Original (R$) 
	Data da Ocorrência

	800,00
	30/3/2012

	400,00
	30/3/2011

	1.000,00
	30/4/2012

	1.000,00
	30/4/2012

	33,25
	11/5/2012

	33,29
	11/5/2012

	1.000,00
	31/5/2012

	366,66
	31/5/2012

	1.000,00
	1/7/2012

	1.000,00
	1/8/2012

	1.000,00
	31/8/2012

	1.000,00
	28/9/2012

	1.000,00
	31/10/2012

	1.300,26
	30/11/2012

	930,17
	29/5/2012

	535,72
	29/5/2012

	1.050,73
	29/5/2012

	1.435,08
	29/5/2012

	571,20
	29/5/2012

Valor do débito atualizado (com juros) até 16/7/2021: R$ 26.973,62
b) autorizar, desde logo, nos termos do art. 28, inciso II, da Lei 8.443/1992, a cobrança judicial da dívida caso não atendida a notificação;
c) autorizar também, desde logo, se requerido, com fundamento no art. 26 da Lei 8.443, de 1992, c/c o art. 217, §§ 1º e 2º do Regimento Interno do TCU, o parcelamento da dívida em até 36 parcelas, incidindo, sobre cada parcela, corrigida monetariamente, os correspondentes acréscimos legais, fixando-lhe o prazo de quinze dias, a contar do recebimento da notificação, para comprovar, perante o Tribunal, o recolhimento da primeira parcela, e de trinta dias, a contar da parcela anterior, para comprovar os recolhimentos das demais parcelas, devendo incidir, sobre cada valor mensal, atualizado monetariamente, os juros de mora devidos, no caso do débito, na forma prevista na legislação em vigor, alertando o responsável de que a falta de comprovação do recolhimento de qualquer parcela importará o vencimento antecipado do saldo devedor, nos termos do § 2º do art. 217 do Regimento Interno deste Tribunal;
d) enviar cópia do Acórdão a ser prolatado à Procuradoria da República no Distrito Federal, nos termos do § 3º do art. 16 da Lei 8.443/1992 c/c o § 7º do art. 209 do Regimento Interno do TCU, para adoção das medidas cabíveis, informando-lhe que o inteiro teor da deliberação pode ser consultado no endereço http://www.tcu.gov.br/acordaos;
e) enviar cópia do Acórdão que vier a ser proferido ao Ministério da Cidadania e à responsável, para ciência, informando que a presente deliberação, acompanhada do Relatório e do Voto que a fundamenta, está disponível para a consulta no endereço www.tcu.gov.br/acordaos, além de esclarecer que, caso requerido, o TCU poderá fornecer sem custos as correspondentes cópias, de forma impressa."
2. 		O Ministério Público junto ao TCU, em oitiva regimental, anuiu aos termos do exame técnico da unidade instrutora, mas indicou a possibilidade de acolhimento de elementos de defesa com vistas à redução do débito, nos seguintes termos (peça 168) :
"Trata-se de tomada de contas especial instaurada pelo então Ministério do Desenvolvimento Social e Agrário em desfavor de Marília Mendonça Leão, em decorrência da impugnação parcial de despesas do Termo de Parceria 006/2010 (peça 2, p. 121-139) , celebrado com a Ação Brasileira pela Nutrição e Direitos Humanos - ABRANDH, cujo objeto consistia na capacitação de 2000 conselheiros e gestores com o objetivo de impulsionar a integração dos Estados, Distrito Federal e Municípios ao Sistema Nacional de Segurança Alimentar e Nutricional, conforme Plano de Trabalho à peça 2, p. 17-57.
2. O Termo de Parceria 006/2010, com a prorrogação implementada pelo Termo Aditivo 01 (peça 2, p. 221-223) , vigeu entre 31/12/2010 e 30/11/2012. Os recursos, no montante de R$ 1.196.354,00, foram repassados por meio de sete ordens bancárias, sendo quatro emitidas no dia 20/6/2011 e três emitidas em 3/7/2012 (peça 2, p. 143-149 e 283-287) .
3. A responsável foi citada pela unidade técnica e, por conseguinte, apresentou as alegações contidas na peça 133. Ao examinar os elementos de defesa, a unidade técnica entendeu que remanesciam caracterizadas as seguintes irregularidades: pagamento de bolsa estágio, sem previsão no plano de trabalho; e não restituição de valores referentes a bilhetes cancelados de passagens aéreas já pagas. Como os elementos constantes dos autos permitiram o reconhecimento de que a responsável agiu de boa-fé, a unidade instrutiva propôs a concessão de novo e improrrogável prazo para pagamento de valor devido.
4. Em minha intervenção anterior, manifestei anuência à proposta de encaminhamento oferecida pela unidade técnica (peças 135, p. 14-15; e 138) . A 2ª Câmara do Tribunal de Contas da União, sob a relatoria de Vossa Excelência, por meio do Acórdão 2.707/2021, deliberou no sentido da fixação de novo e improrrogável prazo para pagamento do valor devido (peça 141) .
5. Uma vez notificada da decisão supracitada, a responsável protocolou documento intitulado 'recurso de reconsideração' (peças 150-157) que, em razão do despacho de Vossa Excelência à peça 164, foi recebido como mera petição, de modo que seu conteúdo foi reconhecido como elementos complementares de defesa.
6. A análise dos elementos adicionais de defesa por parte da unidade técnica encontra-se na instrução à peça 165.
7. A respeito do pagamento de bolsas estágio, sem previsão no plano de trabalho, a responsável, em suas alegações complementares, sustenta que:
a) os estagiários estavam vinculados ao Termo de Parceria 6/2010, que incluía curso à distância, oficinas nos estados e pesquisa sobre o SISAN, como atesta o termo de referência das atividades, parte integrante e obrigatória dos contratos dos dois estagiários, ambos estudantes da Universidade Federal de Brasília (UNB) ;
b) os estagiários exerciam a rotina administrativa de colar a cópia do comprovante de cada pagamento bancário junto a recibo para facilitar o controle contábil e gerencial, entretanto, passados 8 anos de extinção da ABRANDH, esses documentos não mais existem;
c) a contratação dos estagiários ocorreu em um período de grande acúmulo de trabalho do projeto, que demandava mão-de-obra adicional;
d) o projeto teve o prazo de vigência prorrogado em decorrência do atraso na transferência da 1ª parcela por parte do extinto Ministério do Desenvolvimento Social (MDS) , o que provocou atraso em cascata na execução do plano de trabalho;
e) o trabalho dos estagiários foi muito importante, especialmente porque atenderam às demandas de organização da pesada logística concernente a 21 eventos fora da sede da entidade, realizados no período de quatro meses (março a junho/2012) ;
f) a despesa não estava prevista no Plano de Implementação, de modo que foi um equívoco realizá-la sem solicitação de alteração do plano de trabalho ao MDS. Tal erro, entretanto, ocorreu por uma boa causa, qual seja a economicidade e eficácia nas atividades previstas no termo de parceria; e
g) a contratação dos estagiários foi informada nos relatórios trimestrais encaminhados ao MDS, porém, o Ministério não se manifestou a respeito e nunca promoveu nenhuma visita ao projeto, algo que estava previsto na norma regulamentar.
8. Na opinião da Secex-TCE, em concordância com a análise anterior, o débito não deriva do fato da despesa não estar prevista no plano de trabalho, mas em razão de não ter restado devidamente demonstrado que os estagiários exerceram suas atribuições na finalidade do ajuste. Segundo a unidade instrutiva, caso restasse provado que trabalharam em prol do ajuste, estaria caracterizado apenas o desvio de objeto, sobre o qual a jurisprudência da Corte de Contas, na maior parte dos casos, orienta no sentido do afastamento do débito.
9. Peço vênias por discordar do posicionamento da unidade técnica, visto que, como veremos a seguir, os elementos aduzidos pela responsável indicam a ocorrência tão somente de desvio de objeto. A não previsão de gastos com estagiários no plano de trabalho sugere a ocorrência de impropriedade, todavia, existem elementos que mostram que as atividades exercidas pelos estagiários tinham relação com o objeto delineado no Termo de Parceria 006/2010.
10. Destaco que os termos de referência assinados não apenas pela responsável, na condição de supervisora, mas também por Elisabetta Recine, na condição de orientadora (peças 155 e 157) , registram como atividades a serem desempenhadas pelos estagiários, entre outras, o apoio aos 'processos de planejamento e organização das atividades do projeto: curso a distância, oficinas e pesquisa sobre o SISAN e outras atividades pertinentes ao projeto'. Tal informação sugere que a contratação tinha como finalidade o exercício de tarefas relativas ao ajuste.
11. Segundo a SecexTCE, os termos de referência não estão assinados pelos estudantes e pela Fundação Universidade de Brasília (FUB) , motivo pelo qual não estariam aptos a comprovar que os gastos se enquadram na finalidade prevista no plano de implementação (peça 165, p. 7) .
12. Embora tal informação não esteja explícita, é possível presumir que Elisabetta Recine, quando firmou os referidos termos de referência, estaria a representar a Fundação Universidade de Brasília. Nesse sentido, importante salientar que o termo do convênio celebrado entre a ABRANDH, na condição de concedente, e a FUB, na condição de convenente, cujo objeto era a realização de estágio de complementação educacional, previa a supervisão por parte de docentes da convenente, ou seja, de professores da FUB (peça 151, p. 3) .
13. Nesse contexto, oportuno ressaltar que Elisabetta Recine, na data de assinatura dos referidos termos, ocupava o cargo de professora adjunta da UnB (in http://buscatextual.cnpq.br/buscatextual/visualizacv.do;jsessionid=9755B7DC8BEBFA0764074ED617E2182E.buscatextual_0, disponível em 27/8/2021) . Desse modo, cabe avaliar a idoneidade desses documentos, mas apenas em razão da ausência das firmas dos estagiários contratados.
14. Compreendo que os documentos nomeados como termo de referência, embora registrem os nomes dos estagiários supostamente selecionados, apenas expressam as exigências e delineiam o perfil de estagiário demandado pela ABRANDH, de modo que sua validade não poderia estar atrelada à aposição das firmas dos estudantes. Por isso, a ausência dessas assinaturas não infirma a importância, como prova, dos referidos documentos.
15. Como visto, a unidade técnica defende que, conforme análise anterior, o débito não deriva da ausência de previsão de gastos com estagiários no plano de trabalho (peça 165, p 7) . Não obstante, torna-se oportuno destacar que a responsável foi citada pelo pagamento de bolsa estágio que não estava prevista no plano de trabalho e não pela ausência de comprovação de que as atividades dos estagiários foram efetivadas em prol da execução do objeto da avença (peça 131, p. 2) . Tal aspecto torna questionável a condenação em débito sugerida pela unidade técnica, tendo em vista a ausência de oportunidade para o exercício do contraditório no que concerne à irregularidade que efetivamente estaria fundamentando a decisão.
16. De toda sorte, pelas razões supra, compreendo que os elementos apresentados por Marília Mendonca Leão mostram que os estagiários em questão exerceram atividades voltadas ao cumprimento do objeto da avença. Assim sendo, da relação de valores que compõem o débito de responsabilidade da Marília Mendonça Leão (peça 165, p. 10) , devem ser expurgadas as seguintes importâncias:
	Data
	Valor

	30/3/2012
	800,00

	30/3/2011
	400,00

	30/4/2012
	1.000,00

	30/4/2012
	1.000,00

	11/5/2012
	33,25

	11/5/2012
	33,29

	31/5/2012
	1.000,00

	31/5/2012
	366,66

	1/7/2012
	1.000,00

	1/8/2012
	1.000,00

	31/8/2012
	1.000,00

	28/9/2012
	1.000,00

	31/10/2012
	1.000,00

	30/11/2012
	1.300,26

17. Relativamente à restituição de valores referentes ao cancelamento de bilhetes de passagens aéreas já pagas, a defendente afirma que a irregularidade deriva de informações constantes da planilha 'bilhetes cancelados' de uma fatura emitida pela empresa Mactur Brasília Ltda. Esclarece que encontrou documentos contábeis que demonstram crédito referente a bilhetes de passagens aéreas de uma oficina realizada em Manaus, nos dias 24 e 25/8/2012, no valor de R$ 1.789,78, o que indica que houve o reembolso.
18. Alega que, conforme rotina administrativa da ABRANDH, os valores das passagens aéreas canceladas, após deduções previstas nas regras das empresas aéreas, eram reembolsadas à entidade, na forma de crédito a ser compensado em viagens futuras ou na forma de depósito em dinheiro. Como a entidade está fechada há mais de 8 anos, não foi possível recuperar 100% de seus arquivos e memórias administrativas, o que impossibilitou a demonstração matemática de como foram feitos os cálculos para compensação nas novas compras de passagens aéreas.
19. A responsável sustenta que foi comprovada a reemissão de bilhete em favor de Márcio Ribeiro, no valor de R$ 918,30, e o reembolso de R$ 1.789,78, de modo que tais valores devem ser abatidos do valor devido.
20. Em sua análise, a unidade técnica considera procedente o argumento relacionado à reemissão de bilhete em favor de Márcio Ribeiro, haja vista as informações contidas na fatura emitida pela empresa Mactur Brasília Ltda., a lista de presença do curso DHAA-SISAN e, ainda, a declaração emitida pela empresa Trip Linhas Aéreas (peça 150, p. 11-13) .
21. Alguns documentos confirmam a efetivação de reembolso no valor de R$ 1.789,78, tais como as cópias do Balancete Analítico de agosto de 2012 e do Livro Diário (peça 150, p. 14-15) . Sem embargo, como salientou a SecexTCE, não existem evidências de que a importância foi efetivamente revertida à conta corrente específica e, por conseguinte, computada no saldo posteriormente devolvido (peça 2, p. 371) . Desse modo, o argumento de defesa não foi suficiente para elidir a parcela do débito no valor de R$ 1.789,78.
22. Quanto aos demais valores relativos às passagens aéreas canceladas, a responsável não logrou demonstrar que foram reembolsados e devolvidos à conta específica do ajuste.
23. Pelo exposto, este membro do Ministério Público de Contas manifesta concordância com a proposta da Secex-TCE, consignada na peça 165, p. 9-11, exceto quanto à relação de valores componentes do débito (subitem 'a' do item 36 da instrução técnica) , que deve conter apenas as seguintes quantias:
	930,17
	29/5/2012

	535,72
	29/5/2012

	1.050,73
	29/5/2012

	1.435,08
	29/5/2012

	571,20
	29/5/2012"

É o Relatório.

não há.

Procurador Sérgio Ricardo Costa Caribé.

TOMADA DE CONTAS ESPECIAL. TERMO DE PARCERIA 6/2010 FIRMADO ENTRE O MINISTÉRIO DO DESENVOLVIMENTO SOCIAL E AGRÁRIO E A AÇÃO BRASILEIRA PELA NUTRIÇÃO E DIREITOS HUMANOS (ABRANDH). SICONV 751082. IMPUGNAÇÃO PARCIAL DE DESPESAS. CITAÇÃO. REJEIÇÃO PARCIAL DE ALEGAÇÕES DE DEFESA. ACÓRDÃO 2.707/2021-TCU-SEGUNDA CÂMARA. FIXAÇÃO DE NOVO E IMPRORROGÁVEL PRAZO PARA QUITAÇÃO DO DÉBITO. NOVOS ELEMENTOS DE DEFESA. ACOLHIMENTO DE ALEGAÇÕES DE DEFESA. CONTAS REGULARES COM RESSALVA. QUITAÇÃO.

TOMADA DE CONTAS ESPECIAL (TCE)

Secretaria de Controle Externo de Tomada de Contas Especial (SecexTCE).

Trata-se de tomada de contas especial (TCE) instaurada pelo extinto Ministério do Desenvolvimento Social e Agrário, sucedido em suas atribuições pelo Ministério da Cidadania, em desfavor de Marília Mendonça Leão, em decorrência da impugnação parcial de despesas do Termo de Parceria 6/2010 (Siconv 751082) , celebrado entre o referido Ministério e a Ação Brasileira pela Nutrição e Direitos Humanos (ABRANDH) , entidade que a responsável presidia à época. O objeto do ajuste consistiu na capacitação de dois mil conselheiros e gestores com o objetivo de impulsionar a integração dos Estados, Distrito Federal e Municípios ao Sistema Nacional de Segurança Alimentar e Nutricional.
O Termo de Parceria 6/2010 vigeu entre 31/12/2010 e 30/11/2012 e, para seu atendimento, foram transferidos à entidade R$ 1.196.354,00 por meio de sete ordens bancárias.
Na fase interna da TCE, o Ministério concluiu pela existência de dano ao erário de R$ 89.015,51, em razão da constatação de despesas administrativas excedentes, despesas não previstas no plano de trabalho, pagamento de vale transporte e vale alimentação, pagamento de seguro, bolsa estágio e bilhetes aéreos cancelados. A responsabilidade foi atribuída a Marília Mendonça Leão em solidariedade com a ABRANDH. O Controle Interno anuiu ao posicionamento.
No âmbito do TCU, a ex-Presidente da entidade foi chamada em citação, mas não foi proposta a chamada aos autos da entidade convenente, Ação Brasileira pela Nutrição e Direitos Humanos, visto que foi extinta em 27/3/2013.
Após análise de alegações de defesa, a unidade instrutora entendeu que uma parte das constatações poderia ser afastada, mas remanesciam caracterizadas as seguintes irregularidades: pagamento de bolsa estágio sem previsão no plano de trabalho e não comprovação da restituição de valores referentes a passagens aéreas canceladas, embora tenham sido pagas.
Como os elementos constantes dos autos permitiram o reconhecimento de que a responsável agiu de boa-fé, a unidade instrutora propôs a concessão de novo e improrrogável prazo para pagamento de débito, o que foi efetivado por meio do Acórdão 2707/2021-TCU-Segunda Câmara.
Notificada da decisão, a responsável protocolou documento intitulado "recurso de reconsideração", o qual recebi como mera petição, uma vez que não cabe recurso contra acórdão desta Corte que fixa novo e improrrogável prazo para recolhimento de débito, ante a ausência de decisão definitiva de mérito, nos termos dos arts. 201 e 279 do Regimento Interno/TCU. Desse modo, o conteúdo foi analisado como elementos complementares de defesa.
Em derradeira análise, a unidade instrutora propôs rejeitar parcialmente os novos elementos de defesa, uma vez que não teriam sido suficientes para afastar totalmente as irregularidades referentes a despesas não comprovadas, associadas ao pagamento de bolsa a estagiários sem previsão no plano de trabalho e à falta de comprovação da restituição de valores referentes a passagens aéreas canceladas - exceto quanto a um bilhete de passagem aérea no valor de R$ 918,30, na forma detalhada no Relatório.
Ponderou ainda que os elementos constantes dos autos permitiram reconhecer a boa-fé da responsável, tendo em vista que o objeto pactuado foi cumprido com orçamento abaixo do previsto, o saldo remanescente foi devolvido e não há evidências de que ela se locupletou com a utilização indevida dos recursos, de modo que as contas deveriam ser julgadas irregulares, imputando-lhe o débito apurado, sem aplicação de multa.
Em seu pronunciamento, o MPTCU argumentou que, no entender da SecexTCE, o débito não deriva do fato de a despesa não estar prevista no plano de trabalho, mas em razão de não ter restado devidamente demonstrado que os estagiários exerceram suas atribuições na finalidade do ajuste. Caso restasse provado que trabalharam em prol do ajuste, estaria caracterizado mero desvio de objeto, sobre o qual a jurisprudência da Corte de Contas, na maior parte dos casos, orienta no sentido do afastamento do débito.
Ao examinar as alegações complementares de defesa da responsável, o Parquet entendeu pela ocorrência tão somente de desvio de objeto. A ausência de previsão de gastos com estagiários no plano de trabalho sugere a ocorrência de simples impropriedade, porque existem elementos complementares e informações públicas capazes a demostrar que as atividades exercidas pelos estagiários tinham relação com o objeto delineado no Termo de Parceria.
Ao examinar o feito, corroboro as análises empreendidas pela unidade instrutora, com os ajustes propostos pelo Ministério Público junto ao TCU, razão pela qual incorporo os fundamentos apresentados às minhas razões de decidir.
Em retrospectiva, observo que, de um total de R$ 1.196.354,00 transferidos à entidade para execução do Termo de Parceria 6/2010, apenas R$ 89.015,51 remanesceram pendentes de comprovação na fase interna da TCE junto ao extinto Ministério do Desenvolvimento Social e Agrário, ante a constatação de despesas administrativas excedentes e não justificadas, as quais não encontrariam respaldo no plano de trabalho, bem como em razão da falta de restituição de valores relativos a passagens aéreas canceladas (peça 131, p. 1, 2 e 4-8) .
Após citação e análise da primeira rodada de alegações de defesa no âmbito deste TCU, a SecexTCE concluiu pela subsistência de irregularidades concernentes apenas ao pagamento de bolsa estágio sem previsão no plano de trabalho, e à não comprovação da restituição de valores referentes a passagens aéreas canceladas, o que conduziu à redução do débito apurado para R$ 16.374,66 (peças 135, 136 e 137) , na forma do Acórdão 2727/2021-TCU-Segunda Câmara, que fixou novo e improrrogável prazo à responsável para recolhimento do valor.
Realizado o exame dos novos elementos de defesa acostados aos autos, a responsável logrou comprovar pequena despesa com passagens aéreas. Ademais, nos termos da análise do MPTCU, os gastos associados à contratação e ao pagamento de estagiários podem ser acolhidos, visto que a aplicação de recursos em itens não previstos no plano de trabalho configuraria, na espécie, impropriedade, mas jamais dano ao erário, pois os estagiários exerceram atividades voltadas ao cumprimento do objeto da avença.
Cabe, portanto, acolher as justificativas para as respectivas despesas de modo a exclui-las do dano apurado, o qual ficaria reduzido a R$ 4.522,90, decorrentes da não comprovação da restituição de valores referentes a passagens aéreas canceladas, o que representa apenas 0,38% do total repassado à entidade sob gestão da responsável.
A esse respeito, a documentação contábil fornecida retrata que houve crédito financeiro em favor do projeto a título de reembolso de passagens aéreas no valor de R$1.789,78 (peça 150, p. 14-15) , o que reduziria o valor do débito para R$ 2.733,12. 
Aduziu ainda a responsável que, de forma geral, os valores das passagens canceladas, após as deduções previstas nas regras das empresas aéreas, eram reembolsados à organização na forma de créditos para passagens emitidas na sequência, ou depósitos em dinheiro, conforme cada caso. Como a ABRANDH foi encerrada há mais de oito anos, argumenta ser muito difícil recuperar a totalidade dos registros.
Por fim, a responsável demostrou que a execução financeira da avença gerou economia de 15% na rubrica destinada a passagens aéreas (peça 150, p. 8) , o que, somado a economias relevantes em outros itens, resultou na devolução total de R$ 214.123,25 ao órgão concedente ao final do projeto.
De toda essa conjuntura, cumpre acolher a integralidade das alegações complementares de defesa da responsável para afastar todo o débito apurado nos autos, sendo razoável considerar as falhas e ausências documentais como meras ressalvas. 
A diminuta quantia pendente, embora não esteja milimetricamente comprovada, está cercada de elementos que robustecem a tese da devolução e reaplicação em favor do projeto na forma de recursos financeiros ou créditos para emissão de novas passagens aéreas, como de praxe no setor. Alternativamente, em última instância, os valores foram devolvidos ao erário ao final do projeto, na forma de saldo final não utilizado. 
Militam ainda a favor da responsável: a conjuntura de cumprimento do objeto; a plena comprovação das demais despesas; os elementos acessórios no sentido da regularidade dos gastos em questionamento; a economia na execução do projeto com consequente devolução dos recursos públicos poupados; a ausência de histórico negativo da gestora perante esta Corte de Contas; o encerramento das atividades da ABRANDH e o lapso temporal decorrido, fatores que dificultam a obtenção de documentos com o nível de detalhe ordinariamente exigido para a comprovação da despesa em sede de TCE; e a baixíssima materialidade absoluta e relativa dos gastos em tela.
Nesse cenário, cumpre julgar regulares com ressalva as contas de Marília Mendonça Leão, dando-lhe quitação, com fundamento na Lei 8.443/1992, arts. 16, inc. II, e 18.
Ante o exposto, voto por que o Tribunal adote o Acórdão que ora submeto à deliberação deste Colegiado.
TCU, Sala das Sessões, em 22 de fevereiro de 2022.
Ministro BRUNO DANTAS 
Relator